臺灣高雄地方法院民事判決　　　　　100年度保險簡上字第6號
上　訴　人　三商美邦保險股份有限公司
法定代理人　劉中興
訴訟代理人　郭憲文律師
被上訴人　　周秋惠
上列當事人間請求給付保險金事件，上訴人對於民國100 年1 月
25日本院鳳山簡易庭民國99年度鳳保險簡字第3 號民事簡易訴訟
程序第一審判決提起上訴，本院於民國100 年9 月16日言詞辯論
終結，判決如下：
    主      文
上訴駁回。
第二審訴訟費用由上訴人負擔。
    事實及理由
壹、程序方面︰
    按當事人喪失訴訟能力或法定代理人死亡或其代理權消滅者
    ，訴訟程序在有法定代理人或取得訴訟能力之本人，承受其
    訴訟以前當然停止；承受訴訟人，於得為承受時，應即為承
    受之聲明；聲明承受訴訟，應提出書狀於受訴法院，由法院
    送達於他造，民事訴訟法第170 條、第175 條第1 項分別定
    有明文。經查，上訴人之法定代理人原為陳立翔，嗣於訴訟
    繫屬中變更為劉中興，業據其具狀聲明承受訴訟，已合法送
    達於被上訴人（見本院卷宗頁65），並提出股份有限公司變
    更登記表（見本院卷宗頁61至64）為證，核無不合，先予敘
    明。
貳、實體方面︰
一、被上訴人主張：被上訴人與上訴人於民國92年4 月21日成立
    人壽保險契約，並同時成立「新住院醫療保險附約」及「日
    額型住院醫療終身健康保險附約」（下稱系爭保險契約）。
    嗣被上訴人因罹患重度憂鬱症，而於97年10月20日起至98年
    1 月2 日止（扣除請假7 日後共68日），在財團法人臺灣省
    私立高雄仁愛之家附設慈惠醫院（下稱慈惠醫院）全日住院
    接受治療（下稱第一段住院期間）。其後，上訴人則因復發
    中度憂鬱症，自98年1 月8 日起至98年4 月7 日止（共90日
    ），在慈惠醫院以日間住院方式接受治療（下稱第二段住院
    期間）。從而，被上訴人就上開住院期間支出之醫療費用，
    向上訴人申請保險金理賠，惟遭上訴人拒絕，爰依系爭保險
    契約之法律關係提起本訴等情。並於原審聲明：上訴人應給
    付被上訴人新臺幣（下同）421,000 元。
二、上訴人則以：被上訴人於系爭保險契約成立時即已罹患重度
    憂鬱症，且被上訴人於第一段住院期中自97年12月29日起至
    98年1 月2 日止（共5 日）住院並非基於治療目的，並有15
    日請假外出之紀錄，皆應予以扣除保險金計算之住院天數；
    又被上訴人於第二段住院期間，實際上僅住院14日，屬日間
    留院而不符系爭保險契約中所約定住院之定義，縱屬住院，
    亦應按治療時間所佔比例計算保險金等語，資為抗辯，並聲
    明：駁回被上訴人之訴。
三、嗣經原審審理結果為被上訴人勝訴之判決，即命上訴人應給
    付被上訴人421,000 元，上訴人不服，提起上訴，除援用原
    審抗辯及立證方法外，補稱︰原審就被上訴人於投保時，是
    否已罹患憂鬱症，未進一步針對慈惠醫院誤載被上訴人病歷
    乙情，傳喚醫師說明函詢行政院衛生署中央健康保險局（下
    稱健保局）以查實情，顯有速斷。且原審亦未調查被上訴人
    於第二段住院期間之出席紀錄，以按治療時間所佔比例計算
    保險金，仍有調查證據不備。並聲明︰(一)原判決廢棄。(二)上
    開廢棄部分，被上訴人於第一審之訴駁回。被上訴人則除援
    用原審主張及立證方法外，並補稱：伊係依健保局所訂定之
    慢性疾病患者向醫院請假的相關規定，向醫院請假，即無須
    扣除請假天數計算保險金；上訴人所提相關實務見解，乃是
    新修正之規定，於本件並無適用等語，並聲明：上訴駁回。
四、兩造間之不爭執事項：
  (一)被上訴人於92年4 月21日以其為要保人及被保險人與上訴人
    成立系爭保險契約。
  (二)上訴人曾因罹患憂鬱症，而於第一段住院期間及第二段住院
    期間，在慈惠醫院，分別以全日住院及日間住院方式接受治
    療。
五、是以，本件兩造間之爭點厥為︰(一)被上訴人是否於系爭保險
    契約成立時即已罹患重度憂鬱症？(二)被上訴人於第一段住院
    期間之請假時數未在院接受治療，應否扣除？被上訴人自97
    年12月29日起至98年1 月2 日止（共5 日）住院，是否基於
    治療目的？(三)日間留院是否符合住院之定義？是否應按治療
    時間所佔比例計算保險金？茲分述如下。
六、被上訴人是否於系爭保險契約成立時即已罹患重度憂鬱症？
  (一)按保險契約訂立時，被保險人已在疾病情況中者，保險人對
    是項疾病，不負給付保險金額之責任，保險法第127 條固有
    明文。經查，上訴人雖主張從慈惠醫院就針對被上訴人所出
    具之病程記錄上所載之診視紀錄：This female was a case
    of major depressive disorder whose onset was about 9
    years ，及病歷摘要表上所載之被上訴人罹患重度憂鬱症已
    長達9 年（見原審卷宗頁54至55），惟上開病歷摘要表業經
    慈惠醫院以99年3 月17日病歷摘要表更正為被上訴人係於95
    年間罹患重度憂鬱症，罹患期為4 年等情，有慈惠醫院99年
    12月29日九九附慈業字第0995192 號函暨所附99年12月27日
    病歷摘要表（見原審卷宗頁232 至234 ）在卷可稽，堪信為
    真，足證被上訴人於系爭保險契約成立即92年4 月21日時，
    尚未罹患重度憂鬱症。
  (二)此外，經本院函詢健保局被上訴人精神科就醫醫療資料，亦
    查無被上訴人於92年4 月21日前曾有就醫紀錄，此有健保局
    保險對象門診就醫紀錄明細表（見本院卷宗頁34至39）在卷
    可參，益徵被上訴人於系爭保險契約成立時，並未罹患重度
    憂鬱症。至上訴人抗辯：慈惠醫院醫師張義宗偽造上開病歷
    摘要表云云，既不能具體指陳上開函覆及病歷摘要表之瑕疵
    所在，復又不能積極提出醫師張義宗所為病歷摘要表有何顯
    不可信之特殊情事，自難僅以上訴人空言抗辯，遽論醫師張
    義宗即有偽造上開病歷摘要表之事實。準此，上訴人抗辯被
    上訴人於系爭保險契約成立時即已罹患重度憂鬱症云云，洵
    難採信。
七、被上訴人於第一段住院期間之請假時數未在院接受治療，應
    否扣除？被上訴人自97年12月29日起至98年1 月2日止（共
    5 日）住院，是否基於治療目的？
  (一)按保險契約之解釋，應探求契約當事人之真意，不得拘泥於
    所用之文字；如有疑義時，以作有利於被保險人之解釋為原
    則。保險法第54條第2 項定有明文。次按保險契約率皆為定
    型化契約，被保險人鮮有依其要求變更契約約定之餘地；又
    因社會之變遷，保險巿場之競爭，各類保險推陳出新，故於
    保險契約之解釋，應本諸保險之本質及機能為探求，並應注
    意誠信原則之適用，倘有疑義時，應為有利於被保險人之解
    釋，以免保險人變相限縮其保險範圍，逃避應負之契約責任
    ，獲取不當之保險費利益，致喪失保險應有之功能，及影響
    保險巿場之正常發展，最高法院96年度臺上字第133 號民事
    判決要旨參照。本件被上訴人主張：伊於第一段住院期間，
    雖曾請假外出，惟請假外出時段，均符合慈惠醫院住院之規
    定，此有慈惠醫院病患請假單（見原審卷宗頁144 至147 ）
    在卷可考，且除請假時段之外，伊亦接受慈惠醫院的治療，
    故第一段住院期間確實符合住院規定，伊自得依系爭保險契
    約，請求此部分的保險理賠等情。惟為上訴人所否認，並以
    前揭情詞置辯云云。
  (二)經查，被上訴人第一段住院期間，均實際在慈惠醫院住院治
    療，並為急性住院，住院日數尚屬合理且必要等事實，有慈
    惠醫院99年6 月19日九九附慈院字第0991947 號函暨所附病
    情摘要（下稱慈惠醫院鑑定書，見原審卷宗頁74至75背面）
    、同院99年12月29日九九附慈業字第0995192 號函暨所附99
    年12月27日病歷摘要表（見原審卷宗頁232 至234 ）、長庚
    醫療財團法人高雄長庚紀念醫院99年11月8 日（99）長庚院
    高字第9131151 號函暨所附鑑定書（下稱長庚醫院鑑定書，
    見原審卷宗頁100 至103 ）在卷足憑，堪信為真，顯見原告
    自97年10月20日起至98年1 月2 日止之住院期間均屬必要。
  (三)此外，被告上訴人罹患者係屬憂鬱症等精神方面的疾病，該
    病症的主要問題，在於人際關係差，社會功能退縮，自我評
    價低，殘留精神狀況等情形，此與一般生理或身體病痛的治
    療程序截然不同。因之，為有效治癒被上訴人有關憂鬱症等
    精神方面的疾病，凡有利於達到治療效果者，諸如促進病患
    人際關係、鼓勵病患走入人群、消除內心障礙、避免緊張與
    自殘等，苟病患仍在醫師囑咐住院及辦妥住院，而尚未辦理
    出院手續前，無論病患處於院內或院外，其處於院外之原因
    ，究屬病患依請假規則辦理外出（主動走入人群，以便於適
    應外在生活，消除內心障礙等），或依醫師指示，在外接受
    訓練等，均屬於醫師診斷入院治療及在醫院接受治療的定義
    ，應納入住院治療的範疇。此參諸長庚醫院鑑定書中所載：
    病人於住院期間診療項目除有藥物治療外，並有團體心理治
    療、特殊心理治療及支持性心理治療，其治療內容對於憂鬱
    症患者皆有其必要性等語，即可佐證。復參酌慈惠醫院護理
    紀錄記載被上訴人於第一段住院期間在院的相關情形等情相
    互以觀（見原審卷宗頁100 至103 頁），上訴人非但於請假
    外出前，先行接受醫生之評估，且即於返回醫院後，亦繼續
    接受治療；是以，被上訴人請假外出之日，仍屬係住院期間
    ，即屬有據。
  (四)再者，被上訴人自97年12月29日起至98年1 月2 日止（共5
    日）住院期間，仍持續接受病情觀察及藥物調整，亦有慈惠
    醫院護理紀錄（見原審卷宗頁142 頁）在卷足憑，故非上訴
    人所稱之單純適應期間，況原告係罹患重度憂鬱症，屬精神
    性疾病，為確保其離開醫院環境後，仍能維持穩定生活並避
    免其出院後再度復發，縱使延長一定住院期間以協助其獨立
    適應外在環境，亦屬必要療程之一部。準此而言，上訴人抗
    辯被上訴人於第一段住院期間之請假時數未在院接受治療，
    應予扣除，及自97年12月29日起至98年1 月2 日止（共5 日
    ）之住院是並非基於治療目的而住院云云，難謂可採。
八、日間留院是否符合住院之定義？是否應按治療時間所佔比例
    計算保險金？
  (一)所謂住院，係指被保險人因疾病或傷害，經醫師診斷，必須
    入住醫院診療時，經正式辦理住院手續並確實在醫院接受診
    療者乙節，為兩造間所成立之日額型住院醫療終身健康保險
    附約（下稱系爭附約）第2 條所約定（見原審卷宗頁10）。
    是依系爭保險契約款定義之「住院」，即必須同時具備: (1)
    因疾病或傷害經醫師診斷必須入住醫院診療；(2)經正式辦理
    住院手續；(3)確實在醫院接受診療等要件。經查，被上訴人
    既自98年1 月8 日起至98年4 月7 日止（共90日）住院日數
    係屬合理且必要，且以原告病情狀況而言住院治療優於門診
    治療等事實，有慈惠醫院鑑定書、慈惠醫院護理紀錄（見院
    卷頁43至44背面）及長庚醫院鑑定書在卷可佐，堪信為真。
  (二)復查，日間住院除了藥物治療外，也強調心理治療、復健治
    療、生活及社交技巧訓練、家庭壓力的處理、工與居住的訓
    練，實具有減少病患因全日住院所易引起之不良症狀，且可
    維持其部分社會及工作能力，使其將來較易順利回到社區等
    目的，有其必要及積極之作用，如將日間住院排除於「住院
    」定義之外，恐與上開目的及作用不符，又系爭保險契約對
    於「住院」之定義係以「被保險人因疾病或傷害，經醫師診
    斷，必須入住醫院診療時，經正式辦理住院手續並確實在醫
    院接受診療者」，並不以全日住院為必要條件，亦未區分全
    日住院與日間住院而異其規範內容，故對於日間住院逕採不
    同之處理方式（如按日額三分之一給付），非無疑問等情，
    有財團法人保險事業發展中心98年6 月12日保調字第098000
    1239號函（見原審卷宗頁10至12）附卷為證。
  (三)再查，全民健康保險醫療費用支付標準，固就一般慢性精神
    病住院照護費與精神科日間住院治療費、精神科日間住院治
    療費訂有不同之給付標準，但系爭保險附約並未如健保局事
    先就24小時住院及非24小時住院之給付為區別，且被上訴人
    之情形復符合系爭保險附約住院之定義，上訴人即應依約給
    付保險金，自不得以健保局就住院給付與日間住院給付有別
    而謂其得減少給付。準此，被上訴人自98年1 月8 日起至98
    年4 月7 日止（共90日）日間住院既屬合理且必要，是揆諸
    前揭說明，即已符合系爭保險契約對於「住院」之定義，上
    訴人自應按上開住院日數給付保險金，上訴人所辯原告自98
    年1 月8 日起至98年4 月7 日止（共90日）均屬日間留院而
    不符住院之定義，縱屬住院，亦應按治療時間所佔比例計算
    保險金云云，顯不足採。
九、綜上所述，被上訴人主張為可採，上訴人所辯均無可取。從
    而，被上訴人依據系爭保險契約之法律關係，請求上訴人給
    付保險金421,000 元，為有理由，應予准許。原審判命上訴
    人如數給付，並無不合。上訴意旨指摘原判決不當，求予廢
    棄改判，為無理由，應予駁回。
十、本件事證已臻明確，兩造其餘之攻擊防禦方法及舉證，經本
    院審酌後，認均不足以影響本判決之結果，毋庸一一論列，
    併此敘明。
據上論結，本件上訴為無理由，應予駁回，依民事訴訟法第436
條之1 第3 項、第449 第1 項、第78條，判決如主文。
中    華    民    國  100     年    9     月    30    日
                  民事第四庭
                      審判長  法  官  劉定安
                              法  官  謝雨真
                              法  官  林岳葳
正本係照原本作成。
本判決不得上訴。
中    華    民    國  100     年    10    月     3    日
                              書記官  黃文章